【裁判字號】    98,交聲更(一),2
【裁判日期】    981225
【裁判案由】    聲明異議
【裁判全文】
臺灣臺南地方法院交通事件裁定     98年度交聲更(一)字第2號
移送機關    交通部公路總局嘉義區監理所臺南監理站
異議人即
受處分人    甲○○
上列異議人即受處分人因違反道路交通管理處罰條例案件，對於
交通部公路總局嘉義區監理所臺南監理站民國97年5 月13日所為
之裁決處分（處分案號：嘉監南字第裁74-S00000000號）聲明異
議，經本院於98年2 月27日以97年度交聲字第588 號裁定後，異
議人提起抗告，經臺灣高等法院於98年4 月21日以98年度交抗字
第70號裁定撤銷原裁定關於「吊銷駕駛執照，永久禁考」部分，
並發回本院更為裁定，本院裁定如下:
    主  文
異議駁回。
    理  由
一、原處分意旨略以：異議人即受處分人甲○○（下稱異議人）
    駕駛車牌號碼1225-SR 號自用小客車，於民國97年4 月4 日
    1 時30分許，在臺南市○○區○○路三段與友愛東街口，與
    被害人莊紘興所騎乘之車牌號碼733-CHR 號重型機車發生擦
    撞，莊紘興因而受有頭部外傷併顱骨內出血等傷害，其所搭
    載之郭鴻銘則受有左肩、背部等多處擦傷，莊紘興嗣於同年
    月5 日因傷重死亡，異議人未對莊紘興採取必要救護措施及
    依規定處置而逃逸，經臺南市警察局交通隊警員掣單舉發，
    嗣經移送機關即交通部公路總局嘉義區監理所臺南監理站依
    道路交通管理處罰條例第62條第3 項、第4 項後段、第67條
    第1 項等規定，裁處異議人罰鍰9,000 元，吊銷駕駛執照，
    永久禁考等處分。
二、本件聲明異議意旨略以：案發時異議人有下車查看，並以手
    機撥打119 報案，因深怕有飆車族集結，才離開現場，並請
    朋友陪同前往派出所報案自首，異議人無逃逸之故意，故對
    此提出異議，請求撤銷原處分等語。
三、按汽車駕駛人駕駛汽車肇事致人受傷或死亡者，應即採取救
    護措施及依規定處置，並通知警察機關處理，不得任意移動
    肇事汽車及現場痕跡證據，違反者處3,000 元以上9,000 元
    以下罰鍰；前項駕駛人肇事致人死亡而逃逸者，吊銷其駕駛
    執照，並不得再考領，道路交通管理處罰條例處罰條例第62
    條第3 項、第4 項後段分別定有明文。又按發生道路交通事
    故，駕駛人或肇事人應先為下列處置：一、事故地點在車道
    或路肩者，應在適當距離處豎立車輛故障標誌或其他明顯警
    告設施，事故現場排除後應即撤除。二、有受傷者，應迅予
    救護，並儘速通知消防機關。三、發生火災者，應迅予撲救
    ，防止災情擴大，並儘速通知消防機關。四、不得任意移動
    肇事車輛及現場痕跡證據。但無人傷亡且車輛尚能行駛，或
    有人受傷且當事人均同意移置車輛時，應先標繪車輛位置及
    現場痕跡證據後，將車輛移置不妨礙交通之處所。五、通知
    警察機關。但無人受傷或死亡且當事人當場自行和解者，不
    在此限，道路交通事故處理辦法第3 條定有明文。是汽車駕
    駛人，駕駛汽車肇事致人受傷或死亡者，即負有(1)應即採取
    救護措施及依規定處置。(2)通知警察機關處理。(3)不得任意
    移動肇事汽車及現場痕跡證據之義務，如該汽車駕駛人有違
    背上述任一義務者，即可處3,000 元以上9,000 元以下罰鍰
    。
四、經查：
(一)原處分機關以異議人因汽車駕駛人駕駛汽車肇事致人死傷而
    逃逸，而裁處罰鍰9,000 元，吊銷駕駛執照，永久禁考等處
    分，異議人不服而向本院聲明異議，經本院以97年度交聲字
    第588 號裁定原處分關於罰緩9,000 元部份撤銷，其餘異議
    駁回後，異議人提起抗告，臺灣高等法院臺南分院僅就原裁
    定關於「吊銷駕駛執照，永久禁考」部分撤銷發回更審，其
    餘部分因異議人未據抗告而告確定，是本院自僅得就原裁定
    關於「吊銷駕駛執照，永久禁考」部分予以裁處，合先敘明
    。
(二)異議人駕駛車牌號碼1225-SR 號自用小客車，於97年4 月4
    日1 時30分許，在臺南市○○區○○路三段與友愛東街口，
    與被害人莊紘興所騎乘之車牌號碼733-CHR 號重型機車發生
    擦撞，莊紘興因而受有頭部外傷併顱骨內出血等傷害，其所
    搭載之郭鴻銘則受有左肩、背部等多處擦傷，莊紘興嗣於同
    年月5 日因傷重死亡等情，為異議人所不爭執，且有道路交
    通事故現場圖1 紙、道路交通事故調查報告表( 一) 、( 二
    ) 各1 份、臺南市道路交通事故38幀、臺南地方法院檢察署
    97年4 月9 日相字第521 號相驗卷所附相驗屍體證書1 份、
    法醫驗斷書1 份及相驗照片10幀可資佐證，並經本院依職權
    調閱臺灣臺南地方法院檢察署97年度相字第521 號相驗卷宗
    查核無誤，堪認上情屬實。又異議人所涉上開肇事逃逸犯行
    ，業經國防部高等軍事法院高雄分院以98年上訴字第22號判
    決判處有期徒刑6 月，如易科罰金以新臺幣1000元折算1 日
    ，嗣經臺灣高等法院臺南分院以98年度軍上字第4 號判決駁
    回上訴，而於98年7 月30日確定等情，亦經本院依職權分別
    調閱國防部高等軍事法院高雄分院以98年上訴字第22號及臺
    灣高等法院臺南分院以98年度軍上字第4 號院卷查核無誤，
    並有臺灣高等法院被告前案紀錄表1 紙在卷可參。
(三)異議人雖否認有逃逸故意云云，然異議人於上開肇事逃逸案
    件審理時供稱：肇事後，有下車查看，發現被害人莊絃興躺
    在地上，頭部流血，當時不知道怎麼辦，伊就回車上打手機
    給119叫救護車，因為心理很害怕不知道怎麼辦，就駕車離
    現場，後來與友人黃志勇相約在黃民所開設之洗車場見面，
    嗣同 (4)日凌晨3時始至臺南市警察局第二分局博愛派所報
    案等語明確（詳國防部高等軍事法院高雄分院以98年上訴字
    第22號院卷第61頁），足認異議人前揭時、地，駕駛車牌號
    碼1225-SR 號自小客車肇事致被害人莊絃興受傷後，確有未
    即採取救護措施，並通知警察機關處理，不得任意移動肇事
    汽車及現場痕跡證據之行為，嗣並駕車逕行逃逸等違規行為
    無訛。況異議人駕車離開事故現場後，與友人黃志勇相約見
    面商議後始前往報案，其期間已間隔1 小時以上，並非離開
    事故現場後即刻報案，益徵異議人於行為當時已具有肇事逃
    逸之故意甚明，自不能因異議人事後與人商議後自首報案而
    認其行為時無肇事逃逸之故意。異議人以前詞置辯，顯不足
    採。
(四)末按道路交通管理處罰條例第62條第3 項、第4 項規定：「
    汽車駕駛人駕駛汽車肇事致人受傷或死亡者，應即採取救護
    措施及依規定處置，並通知警察機關處理，不得任意移動肇
    事汽車及現場痕跡證據，違反者處新臺幣3,000 元以上9,00
    0 元以下罰鍰。但肇事致人受傷案件當事人均同意時，應將
    肇事汽車標繪後，移置不妨礙交通之處所」、「前項駕駛人
    肇事致人受傷而逃逸者，吊銷其駕駛執照；致人重傷或死亡
    而逃逸者，吊銷其駕駛執照，並不得再考領」。核其立法旨
    意，在科以道路交通事故發生時，肇事者必須立即採取救護
    或其他必要措施，並應向警察機關報告之法定義務，以防因
    就醫延誤致生無謂傷亡，並維護交通安全秩序。又駕駛動力
    交通工具肇事，致人死傷而逃逸者，處6 月以上5 年以下有
    期徒刑，刑法第185 條之4 亦定有明文，其立法旨意在維護
    交通安全，加強救護，減少被害人之死傷，促使駕駛人於肇
    事後，能對被害人即時救護，特立法增設上揭關於肇事致人
    死傷而逃逸之刑事處罰規定。另汽車駕駛人駕駛汽車肇事致
    人重傷或死亡而逃逸者，依上開條例第62條第3 項前段、第
    4 項後段之規定，其裁處含有罰緩與吊銷駕照之處分，二者
    分屬行政罰法法理中之裁罰含有對於過去違反行政法上義務
    行為處罰之秩序罰，以及對於預防將來再犯危險之管制罰；
    而前者對於過去義務違反而為秩序罰之目的與上開刑事制裁
    所欲達到保護交通安全之目的相同，二者既為相同之目的，
    則處以較重之刑事制裁已足，無重複處罰之必要。是本件異
    議人因同一違規行為另行觸犯刑事法律而經判處刑罰確定，
    已生刑罰效果，揆諸前揭說明，基於「一事不二罰」之行政
    罰原則，自不得再由原處分機關處以罰鍰。至於原處分機關
    另對異議人為吊銷異議人駕駛執照，永久禁考之處分部分，
    係罰鍰以外對於預防再犯之行政罰，乃屬於行政罰法第26條
    第1 項但書所稱其他種類行政罰，仍應依法裁處之。
五、綜上所述，異議人於前揭時、地，駕車與被害人莊紘興所騎
    乘之車牌號碼733-CHR 號重型機車發生擦撞，莊紘興因而受
    有頭部外傷併顱骨內出血等傷害，其所搭載之郭鴻銘則受有
    左肩、背部等多處擦傷，莊紘興嗣於同年月5 日因傷重死亡
    ，異議人致被害人莊紘興死亡後，有未即採取救護措施及依
    規定處置，並通知警察機關處理，不得任意移動肇事汽車及
    現場痕跡證據之行為，嗣並駕車逕行逃逸等違規行為，足堪
    認定。則移送機關據此依道路交通管理處罰條例第62條第4
    項後段、第67條第1 項等規定，裁處異議人吊銷駕駛執照，
    永久禁考之處分，核無違誤，異議人此部分之異議無理由，
    應予駁回。
六、據上論斷，依道路交通管理處罰條例第87條第2 項，道路交
    通案件處理辦法第19條，裁定如主文。
中    華    民    國    98    年    12    月    25    日
                        交通法庭法  官  鄭燕璘
以上正本證明與原本無異。
如不服本裁定應於送達後5日內向本院提出抗告狀（應附繕本）
。
                                書記官  蔡明峰
中    華    民    國    98    年    12    月    25    日

司法院資訊處製作；財團法人民間司法改革基金會備份。
